【裁判字號】    88,易,3465
【裁判日期】    890202
【裁判案由】    違反銀行法
【裁判全文】
臺灣臺中地方法院刑事判決                        八十八年度易字第三四六五號
    公  訴  人  台灣台中地方法院檢察署檢察官
    被      告  丁○○
                甲○○
                丙○○
                乙○○
    共      同
    選任辯護人  陳益軒
右列被告因違反銀行法案件，經檢察官提起公訴（八十八年度偵字第一三六九九、一
六一五八、二一０一０號），本院判決如左：
    主  文
丁○○公司負責人違反公司不得經營登記範圍以外業務之規定，處拘役貳拾日，如易
科罰金，以參佰元折算壹日。緩刑參年。
甲○○、丙○○、乙○○，均無罪。
    事  實
一、丁○○係菲律賓華僑，且為歌城有限公司（開設於台中市北屯區○○○○街一一
    號一樓，營業處所為台中縣潭子鄉○○路○段五００號，下稱歌城公司）之負責
    人，明知公司不得經營登記範圍以外之事務，竟自民國（下同）八十六年三月間
    起，以每月新台幣（下同）一萬五千元之薪資，僱用其兄弟姊妹甲○○、丙○○
    、乙○○（同為菲律賓華僑），從事代辦菲籍勞工將其在台所得之新台幣，於菲
    律賓境內兌換為菲律賓披索之匯兌業務。丁○○係利用所僱用之甲○○、丙○○
    、乙○○等接聽電話、打字或至中部地區之菲籍勞工聚合處，散發傳單招攬生意
    。匯兌方式係由菲籍勞工向丁○○以當日決定之匯率，由菲籍勞工填寫申請單並
    交付丁○○同數額之新台幣後，由丁○○交付收據以為憑證。每筆匯兌丁○○均
    可獲得二百五十元至三百元不等之手續費。嗣丁○○即將其所收取之金錢，存入
    甲○○、丙○○、乙○○在中國商銀潭子分行之帳戶，結匯兌換之款項至菲律賓
    ，委由其等於菲律賓之姊姊謝碧卿於菲律賓當地銀行，依據委託之菲籍勞工所兌
    換之披索，匯款至各該委託之菲籍勞工所指定之銀行。
二、案經法務部調查局中部機動組移送台灣台中地方法院檢察署檢察官偵查起訴。
    理  由
一、訊據被告丁○○對於右揭犯行坦承不諱，並有扣案之歌城公司執照及中國商銀存
    往來明細表可資佐證，被告丁○○之自白與事實相符，犯行洵堪認定。
二、核被告丁○○所為，係違反公司法第十五條第一項之規定，應依同條第三項之規
    定論處。爰審酌被告犯罪之動機、目的、手段、素行良好、所生危害輕微及犯罪
    後坦承犯行，態度良好等一切情狀，量處如主文所示之刑，並諭知易科罰金之折
    算標準。被告丁○○前未曾受過有期徒刑以上刑之宣告，此有卷附前科資料查註
    紀錄表一紙在卷可證，其因一時失慮致罹刑章，經此科刑之教訓，當知所警惕而
    無再犯之虞，本院認其受刑之宣告以暫不執行為適當，爰併宣告緩刑三年，以啟
    自新。
三、公訴意旨另以：被告丁○○開設之哥城公司，明知非經准許，非銀行不得辦理國
    內外匯兌，竟自八十六年三月間起，與被告甲○○、丙○○、乙○○等基於犯意
    聯絡及行為分擔，從事代辦菲籍勞工將其在台所得之新台幣，於菲律賓境內兌換
    為菲律賓披索之匯兌業務。被告丁○○係利用所僱用之被告甲○○、丙○○、乙○○等接聽電話、打字或至中部地區之菲籍勞工聚合處，散發傳單招攬生意。匯
    兌方式係由菲籍勞工向被告丁○○以當日決定之匯率，由菲籍勞工填寫申請單並
    交付被告丁○○同數額之新台幣後，由被告丁○○交付收據以為憑證。每筆匯兌
    被告丁○○均可獲得二百五十元至三百元不等之手續費。嗣被告丁○○即將其所
    收取之金錢，存入被告甲○○、丙○○、乙○○在中國商銀潭子分行之帳戶，結
    匯兌換之款項至菲律賓，委由其等於菲律賓之姊姊謝碧卿於菲律賓當地銀行，依
    據委託之菲籍勞工所兌換之披索，匯款至各該委託之菲籍勞工所指定之銀行，故
    認被告等違反銀行法第二十九條之規定，而涉有同法第一百二十五條之罪責等語
    。
四、按犯罪事實應依證據認定之，無證據不得推定其犯罪事實。又不能證明被告犯罪
    或其行為不罰者，應諭知無罪之判決，刑事訴訟法第一百五十四條、第三百零一
    條第一項定有明文。另認定不利被告之事實，需依積極證據，苟積極證據不足為
    不利於被告事實之認定時，即應為有利於被告之認定，更不必有何有利之證據，
    最高法院三十年上字第八一六號判例著有明文。經查公訴意認定被告等違反銀行
    法之規定，觀其論據係以被告等收受菲籍勞工之新台幣後，依彼此議定之匯率換
    算披索後，再由被告丁○○交付收據收執以為憑證，要與銀行之匯兌業務無異；
    並認被告等如何兌換披索交付，純屬技術問題，並無礙於其與菲籍勞工間從事匯
    兌業務之本質等語。然查：
    經本院函詢經濟部及財政部就有關外勞仲介公司營業項目中有關「協助雇主代
      辦外勞匯款」及銀行法第二十九條所稱之「匯兌業務」如何區別，經經濟部及
      財政部分別函覆稱：「協助雇主代辦外勞匯款手續」業務，係指接受他人委託
      代辦外匯匯款手續，其本質上係屬勞務之付出，而受領報酬。其與銀行法第二
      十九條所稱之『辦理國內外匯兌業務』有別，且無抵觸。」「．．．按銀行法
      所稱『匯兌業務』，係指行為人不經由現金之輸送，而藉與在他地之分支機構
      或特定人間之資金清算，經常為其客戶辦理異地間款項之收付，以清理客戶與
      第三人間債權債務關係或完成資金移轉之行為．．．」等語，此有經濟部及財
      政部之函文附卷可參。顯見匯兌業務係指不直接運送現金，而以委託支付的方
      法，清償兩個不同地區間之債權、債務的方法（林邦充著國際匯兌第三頁參照
      ）。換言之，行為人必係自居於類似銀行之地位，藉由內部清算之程序，不為
      現金之直接運送，而為債權債務之計算者，始足當之。
    本案被告等於收受菲籍勞工交付之新台幣後，仍然須將新台幣存入中國商銀之
      帳戶內（亦即必須運送現金），始由中國商銀匯款至菲律賓（中國商銀則無須
      實際交付現金新台幣至菲律賓），無法僅由被告等內部清算之過程，不將收取
      之新台幣交付，即於菲律賓兌換披索。如其於收取菲籍勞工交付之新台幣，不
      透過正式金融管道（亦即未存入銀行），即於菲律賓為披索之給付者，始有違
      銀行法第二十九條之規定。從而本案被告等所為，僅係匯兌業務之前置作業，
      顯與匯兌之本質不侔，自難以銀行法第一百二十五條相繩。
    此外本院查無其他積極證據足以證明被告等有何不法犯行，自應為無罪之諭知。
    被告丁○○部分，因與前開有罪部分有裁判上一罪之關係，爰不另為無罪之諭知
    ，併此敘明。
據上論斷，應依刑事訴訟法第二百九十九條第一項前段、第三百零一條第一項，公司
法第十五條第三項，刑法第十一條前段、第四十一條、第七十四條第一款、罰金罰鍰
提高標準條例第二條，判決如主文。
中      華      民國    八十九    年      二      月      二      日
                                             臺灣臺中地方法院刑事第一庭
                                                     法  官  張  升  星
右正本證明與原本無異。
如不服本判決，應於送達後十日內，向本院提出上訴狀，上訴於台灣高等法院台中分
院（須附繕本）。
                                                     書記官
中      華      民      國    八十九    年      二      月      二      日
附錄法條：
公司法第十五條第一項：公司不得經營登記範圍以外之業務。
第十五條第三項：公司負責人違反前二項規定時，各處一年以下有期徒刑、拘役或科
或併科五萬元以下罰金，並賠償公司因此所受之損害。


司法院資訊處製作；財團法人民間司法改革基金會備份。
